臺灣臺南地方法院民事判決
111年度家繼訴字第75號
原      告  章○梅    住○○市○○區○○路0段000巷0弄0號
            鄭○辰  
上二人共同
訴訟代理人  裘佩恩律師
            楊志凱律師
被      告  鄭○玲  

訴訟代理人  查名邦律師
上列當事人間請求分割遺產事件，本院於民國111年12月1日言詞
辯論終結，判決如下：
    主      文
原告之訴及假執行聲請均駁回。
訴訟費用由原告負擔。
    事實及理由
壹、程序部分：
一、按確認法律關係之訴，非原告有即受確認判決之法律上利益
    者，不得提起之，民事訴訟法第247 條第1 項前段定有明文
    。所謂即受確認判決之法律上利益，係指因法律關係之存否
    不明確，致原告在私法上之地位有受侵害之危險，而此項危
    險得以對於被告之確認判決除去之者而言（最高法院42年台
    上字第1031號判決意旨參照）。本件原告等2人主張被繼承
    人鄭○文於生前將坐落臺南市○里區○里段000000地號（重測
    後為鎮山段668 地號）土地（權利範圍：全部，下稱系爭土
    地）移轉贈與被告之贈與法律關係不存在，並侵害原告等2
    人之繼承權等情，為被告所否認，且被告就系爭土地已辦理
    贈與移轉登記完畢，有土地登記謄本在卷（見本院111年度
    司家調字第487號（下稱司家調487）卷第45頁）可稽，則原
    告等2人主張被繼承人鄭○文於生前將系爭土地贈與被告之贈
    與法律關係存在與否，勢必影響原告等2人繼承財產之權利
    ，足致原告等2人私法上之地位有受侵害之危險，而此項危
    險得以確認判決加以除去，依前揭規定及說明，原告等2人
    自有即受確認判決之法律上利益，原告等2人提起本件系爭
    土地所為之贈與關係不存在確認之訴，依法即無不合，合先
    敘明。
二、被告鄭○玲未於言詞辯論期日到場，核無民事訴訟法第386 
    條所列各款情形，按照家事事件法第51條準用民事訴訟法第
    385 條第1 項前段規定，爰依原告之聲請，由其一造辯論而
    為判決。
三、原告等2人本有對被告鄭欽仁起訴併為本件之請求，訴訟中
    原告等2人當庭已對被告鄭欽仁撤回起訴，且經被告鄭欽仁
    同意，自已發生撤回之效力，本院對被告鄭欽仁部分自無需
    裁判，合先敘明。
貳、實體部分：
一、原告主張略以：被繼承人鄭○文於民國108年12月26日死亡，
    原告章○梅、鄭○辰等2人（下合稱原告等2人）各為鄭○文之
    配偶及長子，依法為繼承人；被告鄭○玲為鄭○文之胞姐。鄭
    ○文死亡前於108年12月21日設於玉山銀行帳戶（帳號：0000
    000000000號，下稱玉山銀行帳戶）內尚有存款新臺幣（下
    同）123,316元，詎被告竟於鄭○文死亡後（即108年12月26
    日至12月28日）擅自上開帳戶內以ATM跨行提款各20,005、2
    0,005、20,005、20,005、20,005、20,005、2,005元（以上
    提款均含手續費），共計122,035元（下稱系爭存款），被
    告所為已侵害原告等2人之繼承權。又鄭○文雖於108年8月20
    日以「贈與」為登記原因將系爭土地移轉予被告鄭○玲所有
    ，然鄭○文生前未曾向原告等2人表示欲將系爭土地贈與被告
    ，況鄭○文於108年間已罹患胰臟癌，且自108年3月間起，時
    常進出柳營奇美醫院接受化學治療，於108年8月15日至同年
    月20日、108年9月19日至同年月22日皆在住院期間内，當時
    鄭○文應已無為法律行為之意思表示能力，而係被告利用其
    持有保管鄭○文印鑑證明之期間，未得鄭○文之同意，擅自將
    系爭土地，以贈與為原因移轉登記予自己所有，已侵害原告
    等2人原得依法繼承系爭土地之繼承權。爰依民法第179條不
    當得利及同法第767條、第1146條之規定，返還系爭存款及
    土地等語。並聲明：㈠被告應返還122,035元予全體繼承人即
    原告2人。㈡確認被告與鄭○文間就系爭土地所為之贈與關係
    不存在。㈢被告應將系爭土地，於108年9月11日以贈與為原
    因所為之所有權移轉登記予以塗銷，並回復登記為鄭○文所
    有。㈣原告願供擔保，請准宣告假執行。㈤訴訟費用由被告負
    擔。
二、被告雖未於言詞辯論期日到場，惟曾提出書狀及陳述：被告
    為鄭○文之胞妹，而鄭○文於106年間不幸罹患胰臟癌，急需
    家人扶助，乃搬回臺南就近由被告照顧，並於柳營奇美醫院
    就診，於此長期醫療期間，均由被告予以協助，嗣因鄭○文
    自知現代醫學技術，顯無法治好其病情，為感念被告於此期
    間予以援助，甚至清償其所負欠之債務等情，乃願將系爭土
    地贈與被告，由鄭○文親自到戶政機關辦理印鑑章及領取印
    鑑證明書，並於108年8月20日委請訴外人林宜慶辦理系爭土
    地移轉手續，是以系爭土地之贈與乃出於鄭○文之真意而為
    ，並無如原告所述係趁鄭○文於罹病無行為能力時，擅自將
    系爭土地辦理移轉至被告名下。至於鄭○文於108年12月26日
    死亡後，被告自鄭○文上開玉山銀行帳戶所提領之系爭存款
    ，均用於辦理鄭○文喪葬之費用，且業已於原告對被告提出
    詐欺告訴案件（案號：臺灣臺南地方檢察署111年度偵字第1
    441號，下稱刑事偵查案）中，經臺灣臺南地方檢察署檢察
    官偵查後予以不起訴處分在案，是以原告主張被告盜領鄭○
    文上開玉山銀行帳戶内之系爭存款，並依不當得利法則請求
    返還，實無理由。聲明：㈠原告之訴駁回。㈡如為不利之判決
    ，請准提供擔保免假執行。㈢訴訴費用由原告負擔。
三、兩造不爭執事項及爭執事項（見本院卷第54-55頁）
　　㈠兩造不爭執事項
　　　⒈原告等2 人為鄭○文之配偶及子，鄭○文已於108 年12月2
        6日死亡，原告等2 人為其法定繼承人；被告為鄭○文之
        胞姐。
      ⒉鄭○文死亡前於108 年12月21日設於玉山銀行帳戶內尚有
        存款123,316 元，嗣被告分別於同年12月26日至12月28
        日以ATM 跨行提款20,005、20,005、20,005、20,005、
        20,005、20,005、2,005 元，合計122,035 元。 
　　　⒊鄭○文於108 年8 月20日以贈與為登記原因將坐落臺南市
        ○里區○里段000000地號（重測後為鎮山段668 地號）土
        地（權利範圍：全部）移轉予被告所有。
　　㈡兩造爭執事項：
      ⒈原告等2 人請求被告應返還122,035 元予原告等2人有無
        理由？
　　　⒉鄭○文於108 年8 月20日以贈與為登記原因將坐落臺南市
        ○里區○里段000000地號（重測後為鎮山段668 地號）土
        地（權利範圍：全部）移轉予被告所有，原告等2人主
        張繼承權受到侵害，請求確認系爭土地移轉登記所為之
        贈與關係不存在，被告應塗銷上開移轉登記，有無理由
        ？
四、本院之判斷
    ㈠原告等2 人請求被告應返還122,035 元予原告等2人有無理
      由？
　　　⒈按關於遺產管理、分割及執行遺囑之費用，由遺產中支
        付之。民法第1150條前段定有明文。而被繼承人喪葬費
        用是否為繼承費用，現行民法雖無明文規定，但我國多
        數學者（戴炎輝、戴東雄、陳棋炎、黃宗樂、郭振恭）
        認喪葬費用應解釋為繼承費用，依民法第1150條規定，
        由遺產中支付之。且參照遺產及贈與稅法第17條第1 項
        第10款將被繼承人之喪葬費規定應自遺產總額中扣除，
        免徵遺產稅，可見關於為被繼承人支出之喪葬費用，性
        質上屬於繼承費用無疑。
　　　⒉次按「無法律上之原因而受利益，致他人受損害者，應
        返還其利益。」，民法第179條定有明文。又不當得利
        依其類型可區分為「給付型之不當得利」與「非給付型
        不當得利」，前者係基於受損人之給付而發生之不當得
        利，後者乃由於給付以外之行為（受損人、受益人、第
        三人之行為）或法律規定或事件所成立之不當得利。「
        給付型不當得利」應由主張不當得利返還請求權人（受
        損人），就不當得利成立要件中之「無法律上之原因」
        負舉證責任；而「非給付型不當得利」中之權益侵害不
        當得利，由於侵害歸屬他人權益之行為，本身即為無法
        律上之原因，主張依此類型不當得利請求返還利益者（
        即受損人），固無庸就不當得利成立要件中之「無法律
        上之原因」舉證證明，惟仍須先舉證受益人取得利益，
        係基於受益人之「侵害行為」而來，待受損人舉證後，
        受益人始須就其有受利益之法律上原因，負舉證責任，
        亦即只要受益人有侵害事實存在，該侵害行為即為「無
        法律上之原因」，受損人自不必再就不當得利之「無法
        律上之原因」負舉證責任，如受益人主張其有受益之「
        法律上之原因」，即應由其就此有利之事實負舉證責任
        ，從而，「非給付型不當得利」，凡因侵害取得本應歸
        屬於他人權益內容而受利益，致他人受損害，欠缺正當
        性，亦即以侵害行為取得應歸屬他人權益內容之利益，
        而從法秩權益歸屬之價值判斷上不具保有利益之正當性
        者，即應構成「無法律上之原因」而成立不當得利（最
        高法院105年度台上字第1990號、100年度台上字第899
        號民事判決意旨參照）。
　　　⒊本件原告等2人主張鄭○文死亡後，被告擅自上開玉山銀
        行帳戶內，自108年12月26日至12月28日提領系爭存款
        等事實，被告固不爭執，惟被告以前詞置辯，並引用上
        開刑事偵查案中所提出支出鄭○文相關喪葬費用之單據
        為證。另經本院調取上開刑事偵查案中，被告所提出支
        出鄭○文相關喪葬費用之單據共有4紙(包括臺南市麻豆
        區第一公墓納骨堂使用證之使用費40,000元;臺南市殯
        葬管理所規費收據之火化費用6,000元;祭拜費用17,000
        元;駿騰葬儀社費用134,250元，合計180,250元，見本
        院卷第91-96頁)，亦為原告等2人不爭執，揆諸上開判
        決意旨說明，被告固自鄭○文上開玉山銀行帳戶內提領1
        22,035 元，然已全數用於支出鄭○文相關喪葬費用，雖
        系爭存款於鄭○文死亡後應屬原告等2人應繼承之遺產，
        但既為被告用於支出鄭○文相關喪葬費用，性質上屬於
        繼承費用，本應自遺產中扣除，因而被告自鄭○文上開
        玉山銀行帳戶內提領系爭存款並用於支出鄭○文相關喪
        葬費用，自無不當得利可言，原告等2人主張被告擅自
        提領系爭存款應依不當得利返還原告等2，自屬無據。
　　㈡鄭○文於108 年8 月20日以贈與為登記原因將坐落臺南市○
      里區○里段000000地號（重測後為鎮山段668 地號）土地
      （權利範圍：全部）移轉予被告所有，原告等2人主張繼
      承權受到侵害，請求確認系爭土地移轉登記所為之贈與關
      係不存在，被告應塗銷上開移轉登記，有無理由？
　　　⒈按當事人主張有利於己之事實者，就其事實有舉證之責
        任，民事訴訟法第277條前段定有明文。原告等2人主張
        系爭土地係被告利用鄭○文生前已罹病應已無為法律行
        為之意思表示能力，未得鄭○文之同意，擅自將系爭土
        地，以贈與為原因移轉登記予自己所有云云，已為被告
        所否認，則原告等2人自應就系爭土地於移轉予被告所
        有時，鄭○文已無為法律行為之意思表示能力乙節，負
        舉證證明。
　　　⒉鄭○文於108年間於柳營奇美醫院住院期間之病歷，業經
        柳營奇美醫院函覆本院，且提出鄭○文之病歷摘要說明
        ：鄭○文係罹患「胰臟癌」、「對於外界及一般事務表
        達不受影響」等語（見本院卷第33-35頁），且系爭土
        地之移轉過程，係委由訴外人林宜慶辦理，並有土地登
        記申請書、鄭○文之印鑑證明書影本、身分證影本等在
        卷（見本院司家調487卷第31-41頁）可佐。職是，被告
        取得系爭土地之所有，係經原所有權人鄭○文以贈與為
        登記原因，移轉予被告所有，雖原告等2人主張被告係
        利用鄭○文生前已罹病應已無為法律行為之意思表示能
        力，未得鄭○文之同意，擅自將系爭土地，以贈與為原
        因移轉登記予自己所有云云，惟原告等2人迄本件言詞
        辯論終結時，仍未提出證據以實其說，原告等2人既無
        法舉證證明鄭○文於移轉系爭土地時已無為法律行為之
        意思表示能力，又鄭○文於系爭土地贈與被告時有無為
        法律行為之意思表示能力，經本院函查柳營奇美醫院函
        覆，鄭○文於108年間住院時其對於外界及一般事務表達
        不受影響等語，則原告等2人主張確認系爭土地移轉登
        記所為之贈與關係不存在，被告應塗銷上開移轉登記，
        自均屬無據。
五、綜上所述，本件原告等2人起訴請求被告應返還系爭存款；
    並請求確認系爭土地所為之贈與關係不存在，應將系爭土地
    所有權移轉登記予以塗銷，並回復登記為鄭○文所有，均屬
    無據，為無理由，均應予駁回。原告假執行之聲請，因訴之
    駁回而失所依據，不予准許。
六、本件事證已瑧明確，兩造其餘攻擊防禦方法，核與判決之結
    果不生影響，爰不一一論列，併此敘明。
七、據上論結：原告之訴均為無理由，依家事事件法第51條，民
    事訴訟法第385條第1項後段、第2項、第78條，判決如主文
    。
中　　華　　民　　國　　111 　年　　12　　月　　15　　日
                  家事法庭  法  官  陳文欽
以上正本係照原本做成。
如對本判決上訴，須於判決送達後20日之不變期間內，向本院提
出上訴狀。
中　　華　　民　　國　　111 　年　　12　　月　　15　　日
                            書記官  易佩雯